【裁判字號】    95,簡上,77
【裁判日期】    950731
【裁判案由】    債務人異議之訴
【裁判全文】
臺灣桃園地方法院民事判決              95年度簡上字第77號
上  訴  人  戊○○
兼  訴  訟
代  理  人  甲○○
訴訟代理人  陳祖德律師
被  上訴人  玉山商業銀行股份有限公司
法定代理人  丙○○
訴訟代理人  丁○○
            乙○○
上列當事人間債務人異議之訴事件，上訴人對於中華民國95年1
月9 日本院桃園簡易庭94年度桃簡字第1612號第一審判決提起上
訴，本院於95年7 月18日言詞辯論終結，判決如下：
    主  文
變更之訴駁回。
變更之訴訴訟費用由上訴人負擔。
    事  實
甲、上訴人方面：
一、聲明：
（一）原判決廢棄。
（二）被上訴人應給付上訴人戊○○新臺幣（下同）169,900 元
      ，給付上訴人甲○○950,647 元，並各自訴狀繕本送達翌
      日起至清償日止，按週年利率5%計算之利息。
（三）第一、二審訴訟費用由被上訴人負擔。
二、陳述：除與原判決所載者相同，茲予引用外，補稱：被上訴
    人所執之臺灣高雄地方法院（下稱高雄地方法院）高隴民敬
    77執3701字第17551 號債權憑證（下稱系爭債權憑證）所主
    張之債權，係於68年間發生當時上訴人即以高雄區合屬納會
    方式繳清會款，並將門牌號碼高雄市○○區○○路46巷6 弄
    7 號之不動產設定抵押，嗣後該不動產業經拍賣，其間上訴
    人皆未接獲任何通知，豈有尚差24萬餘元債務之理。又上訴
    人雖已於民國94年9 月13日委任律師聲請停止鈞院94年度執
    字第19036 號強制執行程序（下稱系爭強制執行程序），惟
    鈞院全無受理亦未傳訊被上訴人。另系爭強制執行程序雖已
    終結，上訴人仍得本於不當得利之法律關係，請求被上訴人
    返還其所得利益於上訴人。
三、證據：除援用原審之證據方法外，聲請調閱高雄地方法院拍
    賣門牌號碼為高雄市○○區○○路46巷6 弄7 號房屋之執行
    事件卷宗。
乙、被上訴人方面：被上訴人未於本院準備程序及言詞辯論期日
    到庭，惟據其於準備程序提出書狀所為之聲明及陳述略以：
一、聲明：駁回上訴人之上訴。
二、陳述：除與原判決所載者相同，茲予引用外，補稱：系爭債
    權憑證所載之原執行名義係高雄地方法院76年度訴字第3442
    號民事確定判決，依該判決書所載之債權金額為242,469 元
    及自72年3 月11日起至清償日止，按年利率13.5% 計算之利
    息、違約金。若上訴人否認此執行名義所載之債權金額，何
    以於76年訴訟時未予爭執，卻於此時始就債權金額提出異議
    ？另依民法第144 條第2 項之規定，被上訴人受領之給付係
    有法律上之原因。
三、證據：援用原審之證據方法。
丙、本院依職權調閱本院94年度執字第19036 號民事執行卷宗及
    高雄地方法院76年度訴字第3442號民事卷宗、77年度執字第
    3071號、83年度執字第9456號、89年度執字第29504 號民事
    執行事件卷宗。
    理  由
甲、程序方面：
一、按訴之變更或追加，非經他造同意，不得為之。但第255 條
    第1 項第2 款至第6 款情形，不在此限；訴狀送達後，原告
    不得將原訴變更或追加他訴，但因情事變更而以他項聲明代
    最初之聲明者，不在此限，民事訴訟法第446 條第1 項、第
    255 條第1 項但書第4 款分別定有明文。經查，本件上訴人
    於原審起訴時，其訴訟標的為其程序上之異議權，聲明則為
    請求撤銷系爭強制執行程序，嗣經原審以系爭強制執行程序
    已經終結為由判決駁回上訴人之請求後，上訴人不服提起上
    訴，始於本院審理時變更以不當得利之法律關係為其訴訟標
    的，原聲明並變更為請求被上訴人返還因執行所得之金錢予
    上訴人，核其既係因情事已然變更而為上開訴之變更，揆諸
    前揭法律規定，自應准許（原訴已視為撤回），此先敘明。
二、本件被上訴人經合法通知，無正當理由，未於言詞辯論期日
    到場，核無民事訴訟法第386 條各款所列情形，爰依上訴人
    聲請，由其一造辯論而為判決。
乙、實體方面：
一、本件上訴人於原審起訴主張，被上訴人執系爭債權憑證向鈞
    院聲請以系爭強制執行程序就上訴人之財產為強制執行，經
    鈞院以桃院興執94年執曜字第19036 號執行命令，准許被上
    訴人向訴外人中華郵政股份有限公司南門郵局（下簡稱南門
    郵局）收取上訴人戊○○之存款債權額17萬元及向訴外人華
    南商業銀行股份有限公司桃園分行（下稱華南銀行桃園分行
    ）收取上訴人甲○○之存款債權950,797 元。嗣訴外人南門
    郵局及華南銀行桃園分行分別簽發付款人為桃園成功路郵局
    、發票日94年10月7 日、票號LO197835、票面金額169,900
    元及付款人為華南商業銀行桃園分行、發票日94年10月12日
    、票號QC0000000 、票面金額950,647 元之支票各1 紙予被
    上訴人，並均經被上訴人提領兌現。惟系爭債權憑證上已載
    明分別經高雄地方法院以83年執字9456號及89年執字29054
    號執行無效果，是被上訴人聲請本件強制執行，自系爭債權
    憑證核發之日起，算至被上訴人於83年聲請強制執行及自被
    上訴人於83年聲請強制執行算至89年再聲請強制執行、自89
    年聲請強制執行算至本件聲請系爭強制執行程序之94年，均
    已逾民法第137 條第3 項所規定之5 年消滅時效期間，爰依
    強制執行法第14條規定，訴請判決撤銷系爭強制執行程序等
    語。
二、被上訴人則以：系爭強制執行程序已經終結，上訴人不得提
    起本件債務人異議之訴；又系爭債權憑證所載執行名義於76
    年間訴訟時，上訴人並未爭執，被上訴人取得執行所得金額
    ，係有法律上原因，並非不當得利等語，資為抗辯。
二、兩造所不爭執之事項：
（一）被上訴人前持系爭債權憑證向本院聲請以系爭強制執行程
      序就上訴人之財產為強制執行，而經本院以桃院興執94年
      執曜字第19036 號執行命令准許被上訴人向訴外人南門郵
      局收取上訴人戊○○之存款債權額17萬元及向訴外人華南
      銀行桃園分行收取上訴人甲○○之存款債權950,797 元。
      嗣訴外人南門郵局及華南銀行桃園分行亦分別簽發前述支
      票予被上訴人，並均已經被上訴人提領之事實，除有系爭
      債權憑證1 份（見原審卷第6 頁、7 頁、本院卷第42頁）
      、付款人為桃園成功路郵局、發票日94年10月7 日、票號
      LO197835、票面金額169,900 元之支票及付款人為華南商
      業銀行桃園分行、發票日94年10月12日、票號QC0000000
      、票面金額950,647 元之支票各1 紙（見本院卷第19頁、
      20頁）附卷可稽外，並經本院調閱系爭強制執行事件卷宗
      查核無誤。
（二）系爭債權憑證在執行受償情形欄上有記載「全未受償。本
      件經高雄地方法院83年執字9456號執行無效果。本件經本
      院民國89年執字29504 號執行無效果。」等語之事實，有
      系爭債權憑證附卷可稽（見原審卷第6 頁、7 頁、本院卷
      第42頁），另亦經本院調閱高雄地方法院77年度執字第
      3071 號 、83年度執字第9456號、89年度執字第29504 號
      民事執行事件卷宗核對屬實。
三、本件兩造主要所爭執者，乃為(1)上訴人是否已於68年間清償
    系爭債權憑證所示上訴人之債權？(2)上訴人是否在原審判決
    前已聲請停止本院所進行之系爭強制執行程序？(3)系爭債權
    憑證所示上訴人之請求權是否已逾於消滅時效？(4)被上訴人
    經由系爭強制執行程序受償後，是否屬於不當得利？
四、本院之判斷：
（一）系爭債權憑證所載之執行名義名稱為「臺灣高雄地方法院
      民國76年訴字第3442號確定民事判決」，執行名義內容則
      記載為「債務人應連帶給付債權人新臺幣貳拾肆萬貳仟肆
      佰陸拾玖元及自民國七十二年三月十一日起至清償日止，
      按年利率百分之十三點五計算之利息，逾期在六個月以內
      部分按上開利率百分之十，逾期六個月以上，按上開利率
      百分之二十計算違約金。訴訟費用由債務人連帶負擔。」
      等語，而系爭債權憑證之債權人雖為訴外人高雄區中小企
      業銀行，惟其業於93年9 月4 日起由被上訴人概括承受全
      部營業及資產、負債，是被上訴人自得對上訴人行使系爭
      債權憑證之權利，此除有系爭債權憑證在卷可憑外，並經
      本院調閱系爭執行事件卷宗所附行政院金融監督管理委員
      會93年8 月26日金管銀（六）字第0936000422號查核無訛
      （見該案卷宗第4 頁）。
（二）系爭債權憑證之執行名義乃為高雄地方法院76年度訴字第
      3442號返還消費借貸款事件之確定判決，而經本院依職權
      調閱上開訴訟事件卷宗審究，該訴訟事件係由訴外人高雄
      區中小企業銀行向上訴人2 人及訴外人陳德麟起訴，以上
      訴人戊○○於71年5 月3 日向其借款120 萬元，約定年息
      13.5% ，其餘被告則為上訴人戊○○之連帶保證人，而本
      件債務自72年3 月11日起即未按期繳納本息為由，訴請判
      決上開3 人應負連帶給付責任，並據提出借據1 份為證，
      嗣上訴人經合法通知未到庭，而經高雄地方法院准予原告
      一造辯論而為判決，此判決並於77年1 月14日確定。上訴
      人經本院提示上開卷宗所附之借據後，亦自認該借據確屬
      真正（見本院卷第55頁，本院95年7 月18日言詞辯論筆錄
      ）。足見上訴人所主張系爭債權憑證之債務，係於68年間
      發生，且係因當時上訴人以高雄區合屬納會方式所生會款
      之債務，與事實並不相符，委無足採。且系爭債權憑證之
      債權既屬前述借款請求權，則上訴人自無可能於此債權發
      生前之68年間即有「清償」或「被強制執行」之理，故上
      訴人就此所為之主張，並不足採。
（三）又查，上訴人曾向本院以其業於94年9 月13日於原審提出
      本件債務人異議之訴為由，聲請停止系爭強制執行程序，
      惟經本院以系爭強制執行程序業於94年10月14日終結為由
      ，而認上訴人所為停止執行之聲請無必要，並以94年度桃
      簡聲字第52裁定駁回其聲請在案之事實，有上開民事裁定
      1 份在卷可參（見本院卷第40頁、41頁）。上開裁定法無
      規定必須開庭調查或訊問當事人，故上訴人所主張伊曾聲
      請停止系爭強制執行程序，惟本院全無受理亦未傳訊伊云
      云，並不足採。
（四）次查，系爭債權憑證之執行名義係前述高雄地方法院之確
      定民事判決，而此判決之訴訟標的又為消費借貸請求權，
      其消滅時效期間為15年，是就此請求權之本金部分，債權
      人聲請高雄地方法院以83年執字9456號及89年執字29504
      號執行時，距上開判決確定之期間，顯未逾15年之消滅時
      效期間甚明。
（五）另按利息、紅利、租金、贍養費、退職金及其他1 年或不
      及1 年之定期給付債權，其各期給付請求權，因5 年間不
      行使而消滅；時效中斷者，自中斷之事由終止時，重行起
      算。因起訴而中斷之時效，自受確定判決，或因其他方法
      訴訟終結時，重行起算。經確定判決或其他與確定判決有
      同一效力之執行名義所確定之請求權，其原有消滅時效期
      間不滿5 年者，因中斷而重行起算之時效期間為5 年，民
      法第126 條、第137 條定有明文。是則就系爭債權憑證請
      求權中利息、違約金之部分，於債權人前開各次請求執行
      時回溯前5 年以外期間之請求權自已罹於5 年之時效期間
      。而查，系爭債權憑證之執行名義即高雄地方法院76年度
      訴字第3442號民事判決係於77年1 月14日確定，前已述及
      ，而債權人於此判決確定後即聲請同法院為強制執行無效
      果，並於77年5 月18日發給系爭債權憑證，嗣債權人再分
      別於83年10月8 日、89年8 月24日聲請同法院分別以83年
      執字第9456號、89年執字第29504 號執行無效果，有系爭
      債權憑證上上開法院之日期章印文可稽，並經本院核對所
      調上開各執行事件卷宗無誤。嗣系爭債權憑證之債權人即
      本件被上訴人再於94年7 月19日，聲請本院以系爭強制執
      行程序對被上訴人執行，則依上揭法律規定，債權人於89
      年8 月24日聲請第三次執行回溯前5 年以外之期間，即84
      年8 月24日以前之利息、違約金請求權，均已因逾5 年時
      效而消滅，自堪認定無誤。
（六）惟執行法院雖發給執行命令，然其實際給付義務人仍為債
      務人，執行法院僅係代債務人將所執行之金錢給付債權人
      以清償其債務而已。而按時效完成後，債務人得拒絕給付
      。請求權已經時效消滅，債務人仍為履行之給付者，不得
      以不知時效為理由，請求返還；其以契約承認該債務或提
      出擔保者亦同，民法第144 條亦有明文。由是可知時效完
      成後，若債務人仍為給付者，猶不得以不知時效為理由而
      請求返還，則在債務人明知時效已完成而為給付者，自更
      不得請求返還。本件上訴人既在系爭強制執行程序終結前
      ，可得提早向本院提起本件債務人異議之訴，主張上開利
      息、違約金之部分請求權已時效完成，其仍不知為之，則
      在系爭強制執行程序終結後，亦即債權人即被上訴人既已
      受償完畢，揆諸上開法律規定及說明，上訴人自不得再請
      求被上訴人返還。
（七）況按無法律上之原因而受利益，致他人受損害者，應返還
      其利益。雖有法律上之原因，而其後已不存在者，亦同，
      民法第179 條固有明文。然強制執行之目的在實現債權人
      實體上權利之內容，債權人依強制執行而受清償，係以執
      行名義所載實體上權利為其法律上之原因，倘其實體上權
      利確屬存在，縱令執行名義未成立或無效，亦非無法律上
      原因而受利益，要難謂係不當得利（最高法院92年度台上
      字第151 號裁判意旨足供參考）；且債權人本於確定判決
      對於債務人為強制執行而受金錢之支付者，該確定判決如
      未經其後之確定判決予以廢棄，縱令判決內容不當，在債
      務人對於原執行名義之確定判決提起再審之訴予以變更前
      ，亦非無法律之原因而受利益，自無不當得利可言，最高
      法院69年度台上字第1142號判例意旨亦足參照。因之，被
      上訴人依系爭債權憑證為執行名義受領給付，參照上述說
      明，自非無法律上之原因可比，故上訴人請求被上訴人返
      還此部分之不當得利，亦與前揭不當得利之法律規定要件
      未合，不應准許。
五、從而，上訴人於提起本件上訴後，變更其訴訟標的改依民法
    規定不當得利之法律關係請求被上訴人應給付上訴人戊○○
    169,900 元及給付上訴人甲○○950,647 元，並各自訴狀繕
    本送達翌日起至清償日止，按週年利率5%計算之利息，為無
    理由，應予駁回。
六、上訴人雖另聲請本院調閱高雄地方法院拍賣門牌號碼高雄市
    苓雅區○○路46巷6 弄7 號房屋之執行卷宗，惟上訴人就是
    否有上開執行事件及其案號、當事人等事項之資料，均付之
    闕如，故本院無從調取，況本院依上開調查證據之結果已足
    為判斷之依據，故亦無調閱必要。又本件事證已臻明確，兩
    造其餘攻擊防禦方法及舉證，核於判決之基礎及結果無影響
    ，無庸一一論列，均此敘明。
據上論結，本件上訴為無理由，依民事訴訟法第385 條第1 項前
段、第436 條之1 第3 項、第449 條第1 項、第78條，判決如主
文。
中    華    民    國    95    年    7     月    31    日
                  民事第二庭  審判長法  官  劉克聖
                                    法  官  石有為
                                    法  官  張震武
以上正本係照原本作成
不得上訴
中    華    民    國    95    年    7     月    31    日
                                    書記官  李家


司法院資訊處製作；財團法人民間司法改革基金會備份。
